臺灣臺中地方法院民事判決　　　　　　　　　　　　　九十四年度家訴字第七一號
　　原　　　告　丁○○
　　被　　　告　丙○○
右當事人間請求確認婚姻關係不成立事件，本院於民國九十四年五月十三日言詞辯論
終結，判決如左：
    主      文
確認原告與被告間婚姻關係不成立。
訴訟費用由被告負擔。
    事實及理由
壹、按確認法律關係成立或不成立之訴，非原告有即受確認判決之法律上利益，不得
    提起之，民事訴訟法第二百四十七條定有明文。所謂即受確認判決之法律上利益
    ，係指因法律關係之存否不明確，原告主觀認為其法律上地位有不安之危險存在
    ，而此項危險得以對於被告之確認判決除去者。本件原告以兩造結婚並未舉行公
    開儀式為由，請求確認系爭婚姻不成立，然原告戶籍既仍為兩造係夫妻之記載，
    顯見原告就系爭婚姻關係之存否即有主觀之不明確，足致原告之法律上地位有受
    侵害之危險，並得以確認兩造間婚姻關係不成立之判決除去此種不安之狀態，揆
    諸前揭說明，原告自有即受本件確認判決之法律上利益，是原告自得提起本件確
    認婚姻關係不成立之訴，合先敘明。
貳、原告起訴主張：兩造原為同居男女朋友，於民國九十年五月初至書局購買結婚證
    書，自行於結婚證書上結婚人欄簽名蓋章，並自行於證書上填寫主婚人「乙○○
    、甲○○○」、證婚人「黃文正」及介紹人「黃志興」，並由被告拿取乙○○、
    甲○○○之印章蓋於其上，嗣持該結婚證書請黃文正、黃志興於證書上蓋章，復
    於九十年五月十一日向臺中市南區戶政事務所辦理結婚登記，然並無任何公開儀
    式，亦未宴請賓客或祭拜祖先，顯見兩造間婚姻關係違反民法第九百八十二條結
    婚應有公開儀式之規定，欠缺婚姻之成立要件，兩造婚姻關係應不成立，為此提
    起本訴等語。並聲明如主文所示。
參、被告則以：兩造僅至戶政事務所辦理結婚登記，並無公開儀式、宴客或祭拜祖先
    ，而兩造係於辦妥結婚登記後始告知被告父母乙○○、甲○○○兩造結婚乙事等
    語置辯。
肆、本件不爭執之事實：
  一、兩造於九十年五月十一日辦理結婚登記。
  二、兩造迄今未曾舉行任何結婚公開儀式。
伍、得心證理由：
　一、原告上開主張之事實，業據提出戶籍謄本及結婚證書影本各一份為證，並經本
      院依職權調閱兩造九十年五月十一日結婚登記申請書暨結婚證書（均影本）各
      乙份核閱無誤，此有臺中市南區戶政事務所九十四年三月十一日中市南戶字第
      ０九四０００一一一八號函所附之臺中市南區戶政事務所結婚登記申請書、結
      婚證書（均影本）各一份附卷可稽，此外，復據證人即被告父母親乙○○、甲
      ○○○均到庭證述：「兩造結婚時我並不知道，兩造也都沒有通知我，結婚證
      書上我的名字不是我寫的，也不是我蓋的」等語，證人即原告母親徐魏阿菊亦
      到庭證述：「兩造結婚時我並不知道，兩造也都沒有通知我」等語（均參九十
      四年五月十三日言詞辯論筆錄），而被告就此部分之事實亦不爭執，原告所稱
      自堪認為真實。
  二、按結婚應有公開儀式及二人以上之證人，如不具備此方式，其結婚無效；經依
      戶籍法為結婚之登記者，推定其已結婚，民法第九百八十二條第一項、第二項
      分別定有明文。且男女雙方當事人若未具備上開結婚之法定要式，縱曾同居生
      子，並向戶政機關辦理結婚登記，或在外自稱為夫妻，亦難認其有婚姻關係存
      在。所謂結婚應有公開儀式，係指結婚之當事人應行定式之禮儀，使不特定人
      得以共見共聞，認識其為結婚者而言。又民事訴訟法第五百六十八條第一項所
      定婚姻無效之訴與確認婚姻成立或不成立之訴，兩者不同。所謂確認婚姻不成
      立之訴，係主張無結婚之事實，而有婚姻之形式；至於婚姻無效之訴，則係主
      張有結婚之事實，而其行為無效而言。本件上訴人主張兩造未依民法第九百八
      十二條之規定舉行公開儀式，亦即無結婚之事實，僅在戶籍上為結婚之登記，
      而有婚姻之形式，依上開說明，自屬婚姻不成立之問題（最高法院八十年臺上
      字第二二四九號、八十六年台上字第四八三號判決要旨參照）。查本件兩造迄
      今未辦理結婚公開儀式之事實，已如前述，顯然欠缺結婚之形式要件，是原告
      與被告既未舉行公開之儀式而逕行辦理結婚之登記，依首揭說明，不能認為兩
      造婚姻合法成立，從而，本件原告訴請確認兩造間婚姻關係不成立，洵屬正當
      ，應予准許，爰判決如主文所示。
陸、本件事證已臻明確，兩造其餘攻擊防禦方法，經審酌後認與判決結果不生影響，
    爰不一一論述，併此敘明。
柒、訴訟費用負擔之依據：民事訴訟法第七十八條。
中　　　華　　　民　　　國　　九十四　　年　　　五　　　月　　二十七　　日
                              臺灣臺中地方法院家事法庭
~B法　　　官　簡賢坤
右為正本係照原本作成。
如對本判決上訴，須於判決送達後二十日內，向本院提出上訴狀，同時表明上訴理由
（須附繕本）。
中　　　華　　　民　　　國　　九十四　　年　　　五　　　月　　二十七　　日
~B法院書記官
